臺灣高等法院高雄分院民事判決　　　　92年度保險上字第17號
上　訴　人　丙○○
訴訟代理人　蘇新竹律師
　　　　　　張清富律師
上　訴　人　裕融企業股份有限公司
法定代理人　辛○○
訴訟代理人　丁○○
被上訴人　　新光產物保險股份有限公司
法定代理人　甲○○
訴訟代理人　乙○○
訴訟代理人　庚○○
上列當事人間因給付保險金事件，對於民國92年9 月26日臺灣高
雄地方法院92年度保險字第14號第一審判決提起上訴，本院於94
年1月27日辯論終結，茲判決如下：
    主  文
原判決關於駁回上訴人下開第二項、第三項之訴及其假執行之聲
請部分，暨訴訟費用之裁判廢棄。
被上訴人應給付上訴人丙○○新台幣壹佰陸拾貳萬壹仟陸佰元，
及自民國九十二年三月十九日起至清償日止，按週年利率百分之
五計算之利息。
被上訴人應給付上訴人裕融企業股份有限公司新台幣陸拾陸萬伍
仟元。
上訴人丙○○其餘上訴駁回。
本判決第二項，上訴人丙○○以新台幣伍拾伍萬元供擔保後，得
假執行。
第一審、第二審訴訟費用由被上訴人負擔。
    事實及理由
一、上訴人丙○○主張：上訴人丙○○於民國91年3 月間以新台
    幣（下同）260 萬元向訴外人郭建樑購得牌照號碼5D-5050
    號之自小客車（下簡稱系爭車輛），於購買翌日辦理過戶完
    畢，並向被上訴人投保汽車竊盜損失險，系爭車輛於同年6
    月3 日在高雄縣茄定鄉失竊，上訴人丙○○除立即向管區派
    出所報案外，並於同年月4 日向被上訴人申辦理賠，而本件
    保險金額為0000000元，上訴人丙○○自付額為百分之10，
    折舊為百分之10，被上訴人於保險事故發生時，依約應理賠
    保險金0000000元，詎被上訴人遲未理賠，而上訴人丙○○
    已將上揭保險金債權中之695000元移轉予上訴人裕融企業股
    份有限公司（下簡稱裕融公司），為此依保險契約之約定，
    請求命被上訴人應給付保險金0000000元，及自起訴狀繕本
    並於本院聲明：(一)原判決關於駁回上訴人後開第二項部分廢
    棄。(二)右廢棄部分，被上訴人應給付上訴人0000000元，及
    自起訴狀繕本送達翌日起至清償日止，按年息百分之5計算
    利息之判決。(三)願供擔保聲請假執行。
二、上訴人裕融公司主張：上訴人丙○○已於92年6 月18日將其
    上揭保險金請求權於695000元部分讓與上訴人裕融公司，上
    訴人裕融公司於該部分聲明承當訴訟，依上揭保險契約及債
    權讓與之法律關係，請求命被上訴人給付665,000元之判決
    。並於本院聲明：(一)原判決關於駁回上訴人後開第2項部分
    廢棄。(二)被上訴人應給付上訴人665000元。
三、被上訴人則以：系爭車輛之車籍資料係屬偽造，則系爭車輛
    並不存在，上揭保險契約之標的物自始不存在，該保險契約
    並不成立，且系爭車輛既為贓車，上訴人丙○○並非所有權
    人，對於系爭車輛並無保險利益，該保險契約應屬無效；又
    依上揭保險契約第9 條之規定，上訴人丙○○須交付系爭車
    輛鑰匙予被上訴人，被上訴人始應給付保險金等語置辯。並
    於本院聲明：上訴駁回。
四、兩造不爭執事項：
    上訴人丙○○於91年3 月間就系爭車輛向被上訴人投保汽車
    竊盜損失險，保險金額為0000000 元，而系爭車輛於同年6
    月3 日在高雄縣茄定鄉失竊尚未尋獲，上訴人丙○○曾相向
    上訴人裕融公司辦理動產抵押借款，嗣於92年6 月18日將上
    揭保險金債權於695000元部分讓與上訴人裕融公司，上訴人
    裕融公司乃依據上揭債權移轉契約，具狀向原審聲請承當訴
    訟，原審已將承當訴訟聲請狀繕本送達被上訴人。
五、本件爭點在於（一）系爭保險契約是否有效成立？（二）被
    上訴人是否須給付保險金？
(一)、系爭保險契約是否有效成立？
 1、按於第二審程序，當事人不得提出新攻擊或防禦方法。但對
    於在第一審已提出之攻擊或防禦方法為補充者，不在此限。
    民事訴訟法第447 條第1 項第3 款定有明文。經查，被上訴
    人於原審即抗辯：不理賠之原因是本質上非失竊案件，資料
    係偽造等語（原審卷第100 頁），嗣於本院復以：系爭車輛
    之車籍資料係偽造，保險契約標的自始不存在，該保險契約
    並不成立，且系爭車輛為贓車，上訴人丙○○並非所有權人
    ，對於系爭車輛並無保險利益，該保險契約應屬無效等語置
    辯（本院卷第40至42頁），此係對原審已提出之攻擊、防禦
    方法為補充，依其揭條文說明，應予准許，合先敘明。
 2、上訴人主張上訴人丙○○與被上訴人於91年3 月20日就系爭
    車輛訂定汽車竊盜損失保險契約，保險期間自91年3 月20日
    起至92年3 月20日止，有汽車保險單可稽（原審卷第9 頁）
    ，惟被上訴人則抗辯：依台北監理處92年7 月25日函示系爭
    車輛於91年6 月12日因偽造證件矇領牌照而禁止異動，而系
    爭車輛原由訴外人郭建樑新領牌照，則訴外人郭建樑應為偽
    造證件矇領牌照之人，且系爭車輛之車籍異動資料上，係訴
    外人郭建樑移轉登記予訴外人己○○，再由訴外人己○○移
    轉登記予上訴人丙○○，然僅有上訴人丙○○係與訴外郭建
    樑訂定買賣契約，卻未見上訴人丙○○與訴外人己○○之買
    賣證明，上訴人丙○○系爭車輛之買賣關係不實在，系爭車
    輛之車籍既為偽造，則系爭車輛自始不存在，保險契約不成
    立，而上訴人丙○○既未取得系爭車輛之所有權，對於保險
    之標的物並無保險利益，該保險契約失其效力等語置辯。
 3、經查，關於系爭車輛之車籍狀況，經原審向台北市監理處函
    詢，該處以92年7 月25日北市監3 字第09262224700 號函覆
    ：系爭車輛係戊○○於91年1 月29日在該處辦理新領牌照，
    復於同年3 月12日在交通部公路總局台南監理站過戶與己○
    ○，同年3 月20日又於台南監理站過戶予現任車主即上訴人
    丙○○，後於同年6 月5 日由內政部警政署傳輸「車輛失竊
    登記」記錄，再於6 月12日因偽造證件矇領牌照而禁止異動
    等語（原審卷第136 頁）。並經本院向台北監理處函詢系爭
    車輛禁止異動之法律依據為何，該處以93年2 月12日北監3
    第00000000000 號函覆：91年6 月5 日內政部警政署傳輸該
    車「車輛失竊登記」記錄，本處於查察資料時發覺該車輛之
    「海關進口與貨物稅完稅證明書」及蓋有「台灣省政府交通
    處委託中華賓士汽車股份有限公司全興廠辦理進口小型車申
    請牌照檢驗專用章」檢驗合格之「汽車新領牌照登記書」疑
    似偽造證件，本處已將全案移請台北市政府警察局偵辦等語
    （本院卷第80頁），依上揭函文，亦僅表示系爭車輛之完稅
    證明及新領牌照疑似偽造，無法證明系爭車輛之車籍資料確
    屬偽造。再經本院向台灣桃園地方法院檢察署（下簡稱桃園
    地檢署）調閱91年度偵字第1550號偵辦系爭車輛偽造文書刑
    事案件之卷宗及起訴書（本院卷第95至99頁），該起訴書係
    將訴外人馬駿、韓宥勝、李增國、曾耀霆等人詐欺、牙保贓
    物罪嫌提起公訴，該起訴之犯罪事實，並無關系爭車輛或上
    訴人或郭建樑、己○○等人，且綜觀該卷內證據，查無系爭
    車輛有偽造文書或改裝之情事，僅檢察官函請台北市刑警大
    隊追查失竊之系爭車輛，然迄未查獲，此有桃園地檢署92
    年4 月2 日桃檢守盈91偵第15501 號函及查扣附表在卷可稽
    （本院卷第164 、165 頁），且上揭卷證，經被上訴人代理
    人閱卷後，亦表示系爭車輛確實尚未查扣等語（本院卷第
    183 頁），綜上事證，無法證明系爭車輛之車籍資料為偽造
    ，被上訴人抗辯系爭車輛之車籍資料係屬偽造，為贓車云云
    ，既未舉證證明，自不足採信。
 4、又查，上訴人丙○○主張系爭車輛係訴外人郭建樑積欠上訴
    人丙○○債務，雙方協議由上訴人丙○○處分系爭車輛後，
    以處分所得抵償債務，乃原由訴外人己○○買受，惟訴外人
    己○○於車籍移轉登記後，因無法辦理汽車貸款，旋即解約
    ，並將系爭車輛返還登記予上訴人丙○○等語，業據提出汽
    車買賣合約書、行車執照為證（原審卷第7 、8 頁），且系
    爭車輛係訴外人郭建樑於91年1 月29日在新領牌照，於同年
    3 月12日移轉登記與己○○，同年3 月20日又移轉登記予現
    任車主即上訴人丙○○等情，亦有汽車異動歷史查詢單及過
    戶申請書可證（原審卷第139 至151 頁），則上訴人丙○○
    主張係合法買受系爭車輛等情，自堪採信。綜上事證，足已
    認定系爭車輛並非贓車，上訴人丙○○係合法買受系爭車輛
    ，則被上訴人請求傳訊訴外人郭建樑及己○○到庭，欲證明
    系爭車輛為贓車，買賣關係不實在云云，則無必要。被上訴
    人對於其抗辯上訴人丙○○與訴外人郭建樑之買賣契約不實
    在云云，未提出事證證明，委無足採。
 5、綜上，被上訴人就系爭車輛係贓車，車籍係偽造，上訴人丙
    ○○與訴外人郭建樑之買賣關係不實在等情，既無法舉證證
    明，則其抗辯上開保險契約保險標的不存而不成立或上訴人
    無保險利益而無效云云，均無可採，上開保險契約自屬有效
    成立。
(二)、被上訴人是否須給付保險金？
 1、上訴人主張系爭車輛於91年6 月3 日失竊，係於上開保險期
    間（91年3 月20日至92年3 月20日），被上訴人自應負給付
    保險金之責等語，被上訴人則以上訴人丙○○未依保險條款
    交付系爭車輛之鑰匙，被上訴人自得拒絕給付保險金等語置
    辯。
 2、經查，依財政部85.06 台財保字第851793208 號核定修訂之
    自用汽車保險單條款第伍項汽車竊盜損失保險條款第8 條約
    定：「被保險汽車發生本保險承保範圍內之損失時，自被保
    險人通知本公司之日起，逾30日仍未尋獲者，被保險人應辦
    理牌照註銷手續，並將該車之一切權益及下列有關物件等移
    轉本公司後，本公司應於15日內賠付之：1 、理賠申請書。
    2 、警方之失竊證明。3 、汽車鑰匙。4 、汽車出廠證明或
    進口證明書及貨物完稅證明正本。5 、繳稅收據（牌照、燃
    料使用費）正本或副本。6 、汽車註銷牌照申請書（需辦妥
    註銷手續）。7 、汽車新領牌照登記申請書。8 、讓渡書2
    份。9 、汽車過戶登記申請書二份。10、保險單。11、抵押
    貸款車輛車輛應向監理單位辦妥抵押註銷手續。12、車主身
    份證影本或公司營業執照影本。13、汽車異動證明書。」（
    原審卷第178 頁反面），而上揭條款，係屬兩造保險契約之
    一部分，惟依保險契約之本質，在於保險人在承保危險事故
    發生時，依其承保之責任，負擔賠償之義務，為保險法第2
    條所明定。是於汽車竊盜損失險之情形，當竊盜事件即保險
    事故發生時，經被保險人通知後，保險人除非能證明無竊盜
    損失情形，或保險契約明文之不保事項，否則給付保險金義
    務即已成立，至於保險人以制式契約要求被保險人應提供相
    關資料並交付系爭車輛鑰匙等程序，係在防免保險人損害之
    擴大或避免道德危險、詐欺情事，與危險責任之預估不生影
    響，縱令被保險人違反交付鑰匙義務，保險人並不能因而免
    除其給付保險金之義務。
 3、綜上，上訴人丙○○所有之系爭車輛既於上揭保險契約存續
    期間失竊，而於約定期間內未尋獲等情，業經上訴人丙○○
    提出汽車保險單及高雄縣警察局失竊證明單為證（原審卷第
    9 、10頁），而依上開竊盜失保險契約第1 條承保範圍為：
    被保險汽車因遭受偷竊所致之毀損滅失，被保險人負賠償之
    責等情（原審卷第173 頁），則被上訴人自應給付上訴人丙
    ○○保險金，不得拒絕理賠，其以上揭理由拒付保險金，並
    無理由。
六、再查，上開保險契約之保險金額為0000000 元，而本件被保
    險人應負擔基本自負額及折舊，上訴人主張被上訴人應給付
    保險金額0000000 元（0000000 ×0.9 ×0.9=0000000），
    為被上訴人所不爭執，而上訴人丙○○於92年6 月18日書立
    字據，將上揭保險金債權於695000元範圍讓與上訴人裕融公
    司，並已通知被上訴人，有協議書及送達證書可證（原審卷
    第89、93頁），上訴人丙○○對被上訴人之債權僅為
    0000000 元（0000000 －000000=0000000），則上訴人丙○
    ○請求被上訴人給付0000000 元及自起訴狀繕本送達之翌日
    即92年3 月19日起至清償日止，按年息百分之5 計算之利息
    ，及上訴人裕融公司僅請求被上訴人給付695000元中之
    665000元，均為有理由，上訴人丙○○逾此部分之請求，為
    無理由。原審就上開應准許部分，為上訴人敗訴之判決，尚
    有未洽，上訴意旨求予廢棄改判，為有理由，爰由本院予以
    廢棄改判如主文第2 、3 項所示。至於上訴人丙○○請求不
    應准許部分，原判決為上訴人丙○○敗訴之判決，並駁回其
    假執行之聲請，理由雖有不同，結論相同，並無違誤，上訴
    意旨求予廢棄改判，為無理由，應駁回其上訴。又上訴人丙
    ○○聲明就其上開應准許部分，願供擔保請准宣告假執行，
    經核並無不合，爰由本院酌定相當之擔保金額准許之。
七、據上論結：本件上訴為一部有理無理由，一部無理由，依民
    事訴訟法第450 條，第449 條第2 項、第390 條第2 項、第
    79條，判決如主文。
中    華    民    國    94    年    2     月     5    日
                              民事第二庭
                                  審判長法官  簡色嬌
                                  法      官  謝靜雯
                                  法      官  朱玲瑤
以上正本證明與原本無異。
上訴人丙○○如對本判決上訴，須於判決送達後20日內向本院提
出上訴狀，其未表明上訴理由者，應於上訴後20日內向本院提出
上訴理由書（均須按他造當事人之人數附繕本）。上訴時應提出
委任律師或具有律師資格之人之委任狀，並依附註條文規定辦理
。
其餘不得上訴。
中    華    民    國    94    年    2     月     5    日
                                  書  記  官  黃英彥
附註：
民事訴訟法第466 條之1 ：對於第二審判決上訴，上訴人應委任
律師為訴訟代理人，但上訴人或其法定代理人具有律師資格者，
不在此限。
上訴人之配偶、三親等內之血親、二親等內之姻親，或上訴人為
法人、中央或地方機關時，其所屬專任人員具有律師資格並經法
院認適當者，亦得為第三審訴訟代理人。
第1 項但書及第2 項情形，應於提起上訴或委任時釋明之
